臺灣彰化地方法院刑事判決
109年度訴字第154號
公  訴  人  臺灣彰化地方檢察署檢察官
被      告  程孝揚




選任辯護人  林志忠律師
            鄭家旻律師
上列被告因違反兒童及少年性剝削防制條例等案件，經檢察官提
起公訴（108年度偵字第12510號、109年度偵字第953號），本院
判決如下：
    主  文
甲○○犯拍攝少年為猥褻行為之電子訊號罪，處有期徒刑參月，如
易科罰金，以新臺幣壹仟元折算壹日。
附表所示之物，均沒收。
　  犯罪事實
甲○○與A女（偵查中代號：BJ000-Z000000000，民國88年9月生）
為男女朋友，甲○○明知A女為未滿18歲之少女，竟於106年2月8日
，在嘉義縣竹崎鄉奮起湖，基於拍攝少年猥褻行為之電子訊號之
犯意，以數位單眼相機，拍攝A女穿著學生服、裸露陰部之數位
照片（電子訊號）3張。
    理  由
一、被告甲○○坦承犯罪事實欄所載之客觀行為，但矢口否認有何
    拍攝少年為猥褻行為之電子訊號罪之犯行，辯稱：我認為我
    拍的是藝術照，無關色情，而且當時A女已經滿17歲，已有
    性自主決定權，我並不知道不能拍攝已滿16歲少女的照片，
    我會拍攝這些照片，是為了要私藏，沒有要對外販售或公開
    的意圖，這是我們之間相處的情趣等語。
二、辯護人辯護稱：
　㈠本案被告所拍攝之照片，為A女角色扮演（COSPLAY）的藝術
    照，並無性暗示，且目前社會風氣開放，上開照片不會引起
    一般人的羞恥或厭惡感，並非猥褻照片。
　㈡刑法第227條並不處罰行為人與滿16歲之人為性交、猥褻行為
    ，可知已滿16歲之少年，已有同意為性行為的能力，但兒童
    及少年性剝削防制條例第36條第1項（下稱系爭規定）卻禁
    止他人拍攝關於性裸露的照片，等同否定少年的性行為同意
    能力，在規範上已有衝突，因此，系爭規定應該考量兒童及
    少年的意願，進行必要的限縮解釋，本案被告出於A女真摯
    同意而拍攝，已得被害人承諾，而得阻卻構成要件或阻卻違
    法。
　㈢被告不知幫已滿16歲的A女拍攝裸露照片，是法所不容許的行
    為，欠缺不法意識，有刑法第16條之適用。
三、本案爭點：
　㈠被告與A女為男女朋友，被告知道A女的實際年齡，且於犯罪
    事實欄所載之時間、地點，以數位單眼相機，拍攝A女穿著
    學生服、裸露陰部之數位照片（電子訊號）3張，而A女當時
    為已滿17歲、未滿18歲之少年等情，業經被告於本院審理時
    坦承在案，且經證人A女於偵查、本院審理時證述明確，且
    有上開照片可以佐證，至為明確，可以認定。
　㈡綜合上開辯護意旨，可知本案爭點在於：
　⒈上開數位照片是否構成系爭規定所稱之「猥褻行為」電子訊
    號？
　⒉系爭規定是否與刑法第227條產生規範衝突？
　⑴若有，系爭規定是否應該進行限縮解釋？
　⑵若無，則系爭規定是否過度侵害少年之性自主決定權，而有
    違憲之情形？
　⒊本案是否有刑法第16條之適用？
四、經查：
　㈠關於爭點⒈（猥褻之認定）：
　⒈系爭規定之不法構成要件為：「拍攝、製造兒童或少年為性
    交或猥褻行為之圖畫、照片、影片、影帶、光碟、電子訊號
    或其他物品」，其中關於「猥褻」，涉及不確定之法律概念
    ，必須透過解釋才能釐清。
　⒉司法院大法官在釋字第617號解釋，針對刑法第235條「猥褻
    」不法構成要件，定義為：「有關性之描述或出版品，屬於
    性言論或性資訊，如客觀上足以刺激或滿足性慾，並引起普
    通一般人羞恥或厭惡感而侵害性的道德感情，有礙於社會風
    化者，謂之猥褻之言論或出版品。猥褻之言論或出版品與藝
    術性、醫學性、教育性等之言論或出版品之區別，應就各該
    言論或出版品整體之特性及其目的而為觀察，並依當時之社
    會一般觀念定之，本院釋字第407號解釋足資參照。」
　⒊然而：
　⑴客觀上是否刺激或滿足性慾，因人而異，此涉及個人主觀的
    價值判斷，究竟是以何人【行為人、一般人、法官】、何時
    【行為時、審判時】、何地【鄉村、都市、網路】、何年齡
    層【年輕人、中年人、老年人】的角度作為判斷基準，何謂
    侵害性的道德感情、有礙於社會風化，都是不確定的法律概
    念，大法官用不確定的法律概念，去解釋不確定的法律概念
    ，在本案具體適用上，具有相當的難度。
　⑵此外，釋字第617號的解釋客體是刑法第235條，與系爭規定
    之立法目的、適用範圍、涉及基本權衝突不同，能否直接比
    附援引，容待考慮，對此，釋字第617號解釋理由書亦清楚
    載明：「兒童及少年性交易防制條例第27條及第28條之規定
    ，為刑法第235條之特別法，其適用不受本解釋之影響，均
    併予指明。」（按兒童及少年性交易防制條例第27條即為系
    爭規定於104年2月4日修正前之規範）就此而言，系爭規定
    關於「猥褻」之解釋，能否直接適用釋字第617號解釋，尚
    有討論的空間。
　⑶兒童權利公約已經具有我國內國法效力，司法機關行使職權
    ，應符合公約有關兒童及少年權利保障之規定（兒童權利公
    約施行法第2條、第4條參照），關於兒童色情問題，主要規
    範於兒童權利公約第34條至第36條，但具體的實踐，則為「
    關於買賣兒童、兒童賣淫和兒童色情問題之兒童權利公約任
    擇議定書」（西元2002年1月18日生效，截至西元2018年，
    締約國已達175國），此一議定書，是否具有我國內國法效
    力？定位為何？兒童權利公約施行法並無明文，對此，本院
    認為，上開任擇議定書已經實質修正及澄清兒童權利公約原
    有的內容，且進一步擴充公約的內涵，對於兒童權利的保障
    具有莫大的助益，我國兒童權利公約首次國家報告國際審查
    結論性意見第10點（西元2017年11月），亦鼓勵我國政府接
    受上開議定書，姑且不論是否具有我國內國法效力，至少在
    解釋相關涉及兒少法律時，應該可以作為重要的解釋方法。
　⑷上開任擇議定書第2條C款對於兒童色情有詳盡之規定，該條
    規定：「兒童色情係指以任何方式呈現兒童進行真實或技術
    合成之露骨性活動或主要為性目的而裸露與兒童性相關之部
    位。」此一定義，相較於釋字第617號解釋，適用範圍較廣
    ，且不以刺激或滿足性慾為必要，在適用上較為明確，可以
    減少不確定法律概念的適用，在個案具體操作上亦具可行性
    ，因此，本院將系爭規定之「性交」、「猥褻」行為概念，
    以上開議定書之定義加以詮釋。
  ⒋以本案而言，被告在案發當日所拍攝的照片資料夾，取名：
    「慾茶園」，充滿性暗示，雖然被告於案發當日拍攝後，選
    取23張照片儲存，其中僅3張照片涉及裸露（即本案檢察官
    起訴之3張照片），但該3張照片中，第1張為A女蹲坐、上小
    號，陰部明顯裸露，第2張為A女趴在桌上，臀部、陰部裸露
    ，第3張為A女坐在鐵路月台，左腳抬起，陰部裸露，這些照
    片非常露骨，具有性暗示，容易與「性」產生聯想，具有性
    目的，已經符合上開兒童色情的定義，即便本院從被告拍攝
    照片當天的全部照片情境、脈絡整體觀察，仍然認為上開3
    張照片，已經涉及兒童色情，被告及其辯護人主張本案為藝
    術創作，無法採信。
  ㈡關於爭點⒉（與刑法第227條之規範衝突）
　⒈從刑法第227條的條文結構看來，行為人與已滿16歲、未滿18
    歲之人為合意性交、猥褻行為，並不在處罰範圍，就此而言
    ，可以得知立法者認為已滿16歲、未滿18歲之少年（女），
    已有同意為性行為的能力，從規範一致性的觀點來看，立法
    者似乎沒有理由處罰已經具有性自主決定能力的少年（女）
    ，基於同意而讓行為人拍攝猥褻物品的行為，尤其這類的拍
    攝，可能是伴侶之間的調情、前戲，為性行為的延伸，如果
    立法者將此類行為予以處罰，無異介入人民私生活領域。
　⒉但目前正處在網路發達的年代，這些涉及兒童色情的電子訊
    號，容易發送，而且很有可能永遠不會消失，我們無法知道
    少年在同意當時，是否已經清楚知道這些風險，進而有能力
    掌控風險，因此，本院認為，立法者透過系爭規定，擬制少
    年（女）不具有同意拍攝色情物品的能力，可作不可拍（可
    以從事性行為，但不可同意拍攝），看似矛盾，卻可能是在
    網路發達的社會，不得不然的價值選擇，或許介入本身，會
    對於私生活領域造成侵擾，但是否過度，仍須利益衡量，未
    成年人同意能力的保護，未必須要全面退讓，兒童色情造成
    的危害，包含價值扭曲、促使性交易、經濟上的剝削，亦有
    相當重要的保護法益，除了已經構成違憲的程度，立法者應
    該有相當的立法形成空間，換言之，處罰是否合理，見仁見
    智，雖然不合理，並不代表當然違憲。
　⒊辯護人雖然提出以被害人是否出於「真摯同意」，作為系爭
    規定的不成文要件，但此種立論基礎，完全是基於性自主決
    定權的觀點而來，忽略了系爭規定的保護目的在於：「避免
    對外擴散」，因此，被害人是否出於真摯同意（因為立法者
    擬制不具同意能力），並不影響本罪之成立。
　⒋為了避免兒童色情物品散佈於社會之中，對於兒童及少年的
    身心產生不利的影響，系爭規定將刑罰前置到「拍攝」、「
    製造」行為，且並未限制行為人主觀必須出於散佈之意圖，
    此為典型抽象危險犯的立法，對此，違憲審查的重點在於：
    刑罰前置化，是否造成情節輕微的行為人，負擔過重的刑罰
    ，而違反罪刑相當原則。以本案而言，被告於行為當時之法
    定本刑為「6月以上5年以下有期徒刑，得併科新臺幣50萬元
    以下罰金」，在違法情節輕微之案件，仍有適用刑法第59條
    ，免予入監服刑的可能，即便立法者並未設計特殊減刑條款
    （例如已經結婚、持久的同居關係），亦無違反罪刑相當之
    虞，故本院認為，並無停止審判，聲請大法官釋憲的必要。
  ㈢關於爭點⒊（刑法第16條之適用）
　⒈除有正當理由而無法避免者外，不得因不知法律而免除刑事
    責任，但按其情節，得減輕其刑，刑法第16條定有明文。
　⒉被告於本案行為時，為已年滿31歲之成年人，而且受過大學
    教育，系爭規定經立法院三讀通過，且經總統公布，一般國
    民對於法律應有基本的認知，現今網路科技發達，資訊取得
    容易，被告並無較常人低下的認知能力，實難認被告有何不
    知法律之正當事由或特別情節，因此，辯護人認為本案有刑
    法第16條之適用，容待商榷。 
　㈣從而，本案事證明確，應依法論科。
五、論罪科刑：
　㈠被告行為後，系爭規定已於107年7月1日修正施行，修正前之
    法定刑為：6個月以上5年以下有期徒刑，得併科新臺幣50萬
    元以下罰金，修正後則為：1年以上7年以下有期徒刑，得併
    科新臺幣100萬元以下罰金」，自以修正後之規定對於被告
    較為不利，自應適用修正前之系爭規定，是核被告所為，係
    犯（修正前）兒童及少年性剝削防制條例第36條第1項之拍
    攝少年為猥褻行為之電子訊號罪。
　㈡本案被告拍攝之兒童色情物品，內容並非性交行為，而系爭
    規定之法定最低度自由刑為：6個月以上有期徒刑，此與刑
    法第227條第4項與14歲以上未滿16歲之女子為猥褻行為罪相
    較（3年以下有期徒刑），罪責較重，本院考量系爭規定具
    有危險犯的性質，應該綜合考量個案之犯罪情節，透過刑法
    第59條予以調節，避免造成個案量刑違反罪責原則，因而認
    為A女於本案行為當時，已經年滿17歲，又與被告是男女朋
    友關係，被告當天並非拍攝A女私密部位的特寫，且尚有其
    他不具色情、性暗示的照片，整體犯罪情節尚非嚴重，被告
    於犯罪後坦承客觀犯行，難認沒有悔悟之心，A女認為被告
    並未侵害其權利，反而認為非常滿意被告當天所拍攝的照片
    ，若判處最低度之6個月有期徒刑，實屬情輕法重，乃依刑
    法第59條之規定，減輕其刑。
　㈢爰審酌被告與A女為情侶關係，竟貿然拍攝A女裸露陰部私密
    部位的數位電子訊號，讓此些照片有向外散佈之可能，本案
    為3張兒童色情照片（電子訊號），內容不涉及性交行為，
    且非陰部的特寫，整體犯罪情節並非嚴重，被告於本案案發
    之前，並無犯與本案同一罪名之前科，素行尚稱良好，被害
    人A女於本院審理時表示：我覺得本案是藝術照片，我很喜
    歡這些照片，是藝術還是色情，端看觀覽者主觀的想法，而
    且被告拍攝當時，我已經快滿18歲，我認為這樣應該沒有違
    法等語，公訴人對於量刑並無意見，被告為大學畢業之教育
    程度，其於本院審理時自述：我目前與A女同居，預計今年
    會與A女結婚，現在還是在開電玩專賣店，扣除成本後，每
    個月的利潤約為新臺幣1萬元，生活還過得去，目前只有汽
    車貸款，也快還完了，我已經跟A女生活了一段時間，我或
    許不是好人，但絕對不是兒童及少年性剝削防制條例的壞人
    等語之意見，且提出結婚書約為證（見本院卷第465頁），
    辯護人表示：若本案構成犯罪，請判處最低度刑等詞之意見
    等一切情狀，量處如主文所示之刑，且諭知易科罰金之之折
    算標準。 　
六、關於沒收：
　㈠扣案如附表編號1至3所示之物，均為被告所有，其中編號1、
    2為被告拍攝本案數位照片之工具，附表3則為被告拍攝之後
    ，上傳至網路相簿所用，為本案犯罪所用之物，應依刑法第
    38條第2項前段之規定，宣告沒收之。
　㈡如附表編號4所示被告所拍攝之數位照片（電子訊號），已經
    上傳於網路相簿，應依兒童及少年性剝削防制條例第36條第
    6項之規定宣告沒收，而此一義務沒收條款，立法目的在於
    禁止危害兒童及少年之猥褻物品流通，並非該物之經濟價值
    ，自無追徵之必要，在此一併指明。
中　　華　　民　　國　　110 　年　　10　　月　　25　　日
                  刑事第五庭  審判長法  官  周淡怡
                                    法  官  李淑惠
                                    法  官  陳德池
以上正本證明與原本無異。　
如不服本判決，應於收受判決後20日內向本院提出上訴書狀，並
應敘述具體理由。其未敘述上訴理由者，應於上訴期間屆滿後20
日內向本院補提理由書（均須按他造當事人之人數附繕本）「切
勿逕送上級法院」。
告訴人或被害人對於判決如有不服具備理由請求檢察官上訴者，
其上訴期間之計算係以檢察官收受判決正本之日期為準。
中　　華　　民　　國　　110 　年　　10　　月　　26　　日
                                    書記官  陳孟君　
附表：
編號 扣案物名稱及數量 1 SONY數位單眼相機1台 2 記憶卡1張 3 電腦設備（主機）1台 4 A女為猥褻行為之電子訊號（數位照片）3張（儲存於被告申請之flickr網路相簿內） 

附錄論罪科刑法條全文：
（修正前）兒童及少年性剝削防制條例第36條第1項
拍攝、製造兒童或少年為性交或猥褻行為之圖畫、照片、影片、
影帶、光碟、電子訊號或其他物品，處六個月以上五年以下有期
徒刑，得併科新臺幣五十萬元以下罰金。